【裁判字號】    90,訴,3862
【裁判日期】    921031
【裁判案由】    損害賠償
【裁判全文】
台灣台中地方法院民事判決             九十年度訴字第三八六二號
    原      告  庚○○
    訴訟代理人  蔡嘉容律師
    被      告  辛○○
                乙○○
                甲○○
                丙○○
                丁○○
    兼
    訴訟代理人  己○○
    兼共    同
    訴訟代理人  戊○○    住台.
右當事人間請求損害賠償事件，本院於民國九十二年十月十四日言詞辯論終結，判決
如左：
    主      文
被告辛○○應給付原告新台幣壹佰貳拾壹萬貳仟參佰肆拾玖元，及自民國九十年十二
月十八日起至清償日止，按週年利率百分之五計算之利息。
被告乙○○、甲○○、丙○○、丁○○、己○○及戊○○應就前項給付於新台幣貳拾
捌萬玖仟陸佰捌拾參元及自民國九十年十二月十八日起至清償日止，按週年利率百分
之五計算之利息之範圍內，與被告辛○○負連帶給付責任。
原告其餘之訴駁回。
訴訟費用由被告連帶負擔百分之八，被告辛○○並應另再負擔百分之二十七，餘由原
告負擔。
本判決第一項及其訴訟費用部分於原告以新台幣肆拾萬伍仟元為被告辛○○供擔保後
，得假執行。但被告辛○○如於執行標的物拍定、變賣前，以新台幣壹佰貳拾壹萬貳
仟參佰肆拾玖元為原告預供擔保，得免為假執行。
本判決第二項及其訴訟費用部分於原告以新台幣玖萬柒仟元為被告乙○○、甲○○、
丙○○、丁○○、己○○、戊○○供擔保後，得假執行。但被告乙○○、甲○○、丙○○、丁○○、己○○及戊○○如於執行標的物拍定、變賣前，分別以新台幣貳拾捌
萬玖仟陸佰捌拾參元為原告預供擔保，得免為假執行。
原告其餘假執行之聲請駁回。
    理      由
甲、原告方面：
  一、聲明：被告應連帶給付原告新台幣（下同）三百五十萬二千四百十一元，及自
      起訴狀送達翌日起至清償日止，按年息百分之五計算之利息；並願供擔保請准
      宣告假執行。
  二、陳述：
  （一）原告於民國八十六年九月二十七日與被告辛○○簽訂土地房屋預定買賣契約
        書，價金合計六百八十萬元，並由江傳吉擔任連帶保證人，保證購買之建物
        如期完成，並登記與原告。因被告辛○○於簽約前之八十六年四月二十一日
        即向原告借款七百萬元，其後復以上開買賣之房地（下稱系爭房地）向銀行
        貸款，原告為取得系爭房地，又於八十七年三月二十三日代被告辛○○清償
        銀行貸款本息三百八十七萬二千六百六十六元，另原告於八十七年一月二十
        六日復再支付二十萬元工程款，加以被告辛○○無法如期完工，原告另委他
        人完工之工程費用合計二百零七萬九千七百四十五元，總計原告共支出一千
        三百十五萬二千四百十一元，而因其間被告辛○○曾還款二百八十五萬元，
        再扣除前開房地價款六百八十萬元，故被告辛○○應給付原告溢付之款項三
        百五十萬二千四百十一元。而江傳吉既為連帶保證人，自應與被告辛○○負
        連帶責任，玆因江傳吉已於八十七年十二月二十三日去世，則其債務自應由
        被告乙○○、丙○○、丁○○、己○○、戊○○及甲○○等繼承人繼承。
  （二）被告辛○○係於八十六年六月間以訴外人詹新昌名義向地主詹璟芳購買土地
        ，因被告急需付款，乃商請原告購買土地、房屋，原告以尚未規劃、設計完
        成為由拒絕購買，然被告辛○○卻以借款給付利息方式向原告借款，待規劃
        完成合意後再購買，若不合意則還款，借款日期為八十六年四月二十一日，
        嗣經數月原告發現被告辛○○財務拮据且有脫產行為，要求還款不成，而無
        奈於八十六年九月二十七日簽訂本件買賣契約。簽約時保證人並未簽名，而
        係於簽約二星期後，始由被告辛○○帶原告至江傳吉之住宅補簽名蓋章，當
        時江傳吉亦在場，若江傳吉不知簽約之內容，豈會將印章交由被告辛○○蓋
        章，且當時並非僅蓋一份契約而係二份，另一份蘇秀枝之契約亦委由原告帶
        至江傳吉住宅簽蓋，足見被告辛○○供述江傳吉對伊等談話細節不清楚等詞
        ，並不實在。況原告先後於八十七年五月十三日及同年六月十六日曾分別以
        台中淡溝郵局第六八八號及北屯郵局第一一五五號存證信函（以下分稱六八
        八號及一一五五號存證信函）催告被告辛○○、江傳吉及被告戊○○出面處
        理工程未完工事宜，前者存證信函江傳吉之回執及後者存證信函戊○○之回
        執上所蓋用之江傳吉印章與本件買賣契約保證人之印章係屬相同，可見該印
        章為江傳吉經常使用，其將印章交由被告辛○○使用，應已知悉契約書之內
        容，自應負保證人責任，且被告辛○○未能順利完本件工程時，原告既曾以
        六八八號存證信函通知江傳吉，足見江傳吉生前即知悉本件債務之發生，被
        告乙○○等人辯稱本件債務並非存在於江傳吉去世之前，純係卸責之詞。是
        被告辛○○與原告間之買賣契約，被告辛○○既保證如期將系爭房地登記予
        原告並建築完成，而無法如期完成，則原告為使房屋完成而自行給付之款項
        ，被告辛○○即須負賠償責任。而因連帶保證人江傳吉亦須保證本件房地如
        期建築完成及登記，且其餘被告乙○○等人又係江傳吉之繼承人，自有依法
        繼承江傳吉債務之義務。再一般保證債務並不具有專屬性，保證人於簽署保
        證契約時，即可預期保證責任之發生，且本件保證範圍既係保證系爭房地如
        期完成並登記交付予買受人，均屬得以確定，並無保證債務不明確之問題。
  （三）又觀之地主詹璟芳與詹新昌、曾榮鎮於八十六年四月間所訂立之土地買賣契
        約書，其上記載總價金為二千三百五十萬元，每坪約為十二萬五千元，並約
        定定金一百萬元，期款六百五十萬元，抵押貸款一千六百萬元，足見被告辛○○所為之抗辯不實。況被告辛○○與原告簽訂本件土地房屋預定買賣契約
        書時，曾同時另新開立面額六百萬元之本票二張予原告及訴外人蘇秀枝，保
        證買賣之房地依約完成，並同時退還原面額一千二百萬元之本票（此一千二
        百萬元本票，係被告辛○○於八十六年四月二十一日向原告借款七百萬元、
        訴外人蘇秀枝五百萬元，由原告交付被告辛○○，被告辛○○於同時間所簽
        交），此由契約書第二頁上方註記「原本票八十六年四月二十一日開票日，
        八十六年十月三十日到期日」，可知該一千二百萬元為借款，若為合夥或股
        東之股款，豈有被告辛○○須開立本票予原告之理，況若原告與訴外人蘇秀
        枝共同出資一千二百萬元，則原告為大股東，本件工程應由原告主導而非由
        被告辛○○主導，且本件房屋價格均在六百五十萬元左右，原告所買房地價
        款為六百八十萬元，其價格較其他購買者為高，並無被告辛○○所稱系爭房
        地價格為八百萬元，扣除原告之利潤一百三十萬元左右，故以六百八十萬元
        成交之事實。
  （四）至於代償銀行貸款部分，被告辛○○稱係由其簽發面額各四百萬元、一百萬
        元之支票交予原告清償，亦與事實有很大出入。蓋原告的前揭七百萬元借款
        追回不成，而與被告辛○○協商買賣時，被告辛○○更將土地拿去抵押，故
        原告乃要求被告辛○○需還二百五十萬元，俟土地登記過戶時，配合辦理塗
        銷。被告辛○○雖辯稱其簽交面額各四百萬元及一百萬元之支票予原告償還
        抵押貸款，惟其中該紙一百萬元支票遭退票後，被告辛○○陸續補回現金九
        十萬元，另被告辛○○於卓蘭農會信用部及新竹商銀有乙存取款條分別為一
        百零八萬元、二百九十二萬元，以上合計四百九十萬元，並非被告所稱簽交
        各四百萬元及一百萬元之支票，足見被告辛○○所辯係屬謊言，上開四百九
        十萬元其中之二百五十萬元係給與訴外人蘇秀枝，由原告代收轉付，原告僅
        實收二百四十萬元。嗣因銀行通知被告辛○○數月未繳息，雙方乃協議由原
        告與訴外人蘇秀枝先行代償，事後由被告辛○○另行償還，原告與訴外人蘇
        秀枝共代償銀行貸款本息合計六百五十七萬二千六百六十六元，其中蘇秀枝
        付二百七十萬元，原告則付款三百八十七萬二千六百六十六元，惟其後被告
        辛○○僅於八十七年三月三十一日償還四十五萬元，餘款則未清償，工程亦
        停擺未再施工。
  三、證據：提出土地房屋預定買賣契約書四份、工程費用支出明細表、不動產買賣
      契約書、協議書及切結書各一件、請款單三紙、收據十三份、支票七紙、估價
      單六份、苗栗縣卓蘭鎮公所函、苗栗縣卓蘭鎮調解委員會調解書、工程階段表
      、銷貨單、工程合約及臺灣苗栗地方法院八十七年度自字第四一號刑事判決各
      一份、統一發票收據、台灣省自來水公司收據及台灣電力公司收據各二紙、存
      證信函及其回執各二件、取款及存入憑條各一紙、匯款通知書一份、放款利息
      收據及土地所有權狀各二紙、抵押權部分塗銷同意書一件、被告辛○○書寫之
      會議報告及未完成工程概列表、苗栗縣卓蘭鎮調解委員會通知、調解不成立證
      明書及二樓工程前欠款領款通知各一份為證。
乙、被告辛○○方面：
  一、聲明：求為判決駁回原告之訴及假執行之聲請，如受不利判決，願供擔保請准
      免為假執行。
  二、陳述：
  （一）原告於八十六年二月間介紹被告辛○○向訴外人詹璟芳購買系爭土地建造房
        屋銷售，每坪土地價格十四萬餘元，加計增值稅每坪約三萬元左右，合計每
        坪土地成本為十七萬餘元，訂金一百萬元，頭期款一千二百萬元，原告與訴
        外人蘇秀枝共出資一千二百萬元，被告辛○○並簽交面額均為六百萬元之本
        票各一張以為保障，且負責支付其餘三百萬元及增值稅款約四百萬元，至尾
        款約一千萬元左右則由地主詹璟芳配合向銀行貸款給付之。嗣於八十六年五
        、六月間，被告辛○○以規劃完妥之契約書與原告及訴外人蘇秀枝簽訂買賣
        契約書，將成本八百餘萬元（土地約六百十萬元、房屋約二百萬元）扣除投
        資應得之利潤一百三十萬元左右，即為簽約金額約六百六十萬元至六百八十
        萬元左右，並言明房屋可出售或自己保留。其後於八十六年八月間，因訴外
        人蘇秀枝認為系爭土地不應有融資貸款，欲片面解除契約，且原告當初又未
        向訴外人蘇秀枝解釋清楚，而被告辛○○亦未與原告及訴外人蘇秀枝二位投
        資者簽訂股東投資保障協議書，僅簽交上開本票，礙於人情及彼此間有親戚
        關係，始無奈於八十六年九月二十七日重新簽約，並退款五百萬元（即交付
        面額一百萬元支票一張，餘額則開立取款條領款）資金以塗銷銀行貸款，惟
        因其中面額一百萬元之支票因存款不足發生退補情形，致銀行停止原准核貸
        之四百萬元貸款，造成被告辛○○資金短缺，無法如期交屋予客戶，而被判
        處詐欺罪刑。然原告卻稱係被告辛○○急需付款而向其借款，實係謊言，被
        告辛○○並未向原告借款七百萬元，雙方係約定共同投資土地興建房屋，蓋
        系爭房地之成本既需八百餘萬元，焉有可能以六百八十萬元即可買得，況原
        告尚有二期款未付，實際給付者僅有六百萬元至六百二十萬元左右。
  （二）又被告辛○○當初放棄興建時，已完成二樓半之結構體，約整體之四十五％
        ，當時土地亦已過戶予原告，並無任何抵押貸款，而當時之營造費用，每坪
        造價約為二萬六千元（不含設計費），以被告辛○○與原告之契約為建坪六
        十五坪計算，房子之營造費約需一百六十九萬元，則剩餘之工程僅約需八十
        至九十萬元左右即可完成，且原告尚有工程款八十萬元未給付，而被告辛○○亦未欠原告七百萬元。至於清償銀行抵押貸款部分，確由被告辛○○退款
        五佰萬元支付，故名義上雖由原告出面償還，但實際上係由被告辛○○給付
        ，此觀之原告與訴外人蘇秀枝之契約書第七條之約定即明，且原告亦承認確
        曾收受被告辛○○所給付共四百九十萬元，只是原告所認定給付之方式與被
        告辛○○所述不同，故原告訴請被告賠償三百五十萬一千七百五十一元，顯
        然係獅子開口，其心可議。
  三、證據：提出不動產買賣契約書二件、土地房屋預定買賣契約書、協議書、切結
      書、工程合約、匯款回條、土地改良工程決算書及改良土地複勘申請書各一份
      為證；並聲請訊問證人蘇秀枝、詹新昌、曾華棣、詹璟芳，及向彰化銀行潭子
      分行調取被告辛○○所開立支票存款帳戶之往來明細資料。
丙、被告乙○○、甲○○、丙○○、丁○○、己○○、戊○○方面：
  一、聲明：求為判決駁回原告之訴及假執行之聲請，如受不利判決，願供擔保請准
      免為假執行。
  二、陳述：
  （一）江傳吉從未擔任原告與被告辛○○間所簽訂土地房屋預定買賣契約書之連帶
        保證人，此觀契約書上未有江傳吉之簽名自明，況依契約書第十條規定「本
        契約書一式二份．．．」，故倘如原告所稱江傳吉為該契約之連帶保證人，
        則豈有單僅簽名蓋章其中一份契約書之理？再者，江傳吉並非不識字、不會
        書寫名字之人，原告既聲稱江傳吉於簽署上開契約書時在現場，又豈有假手
        他人簽名，並於閱畢後拿印章予他人代為蓋章之理？此與一般常理及經驗法
        則有悖，是原告所稱，與事實不符。再者，上開契約書上所蓋用之江傳吉印
        章亦非其印鑑章，是否真為江傳吉本人之印章，亦有疑問，原告應對其有利
        之事實，依法負舉證責任，是江傳吉與該契約書之當事人間顯無任何之權利
        義務關係。
  （二）又縱令江傳吉確為連帶保證人，惟連帶保證與一般保證不同之處，僅係保證
        人無先訴抗辯權而已，其保證之從屬性並不因此受影響，參照最高法院五十
        一年台上字第二七八九號判例，江傳吉於八十七年十二月二十三日往生，而
        繼承當時此保證債務尚未真正發生，自不應在其繼承人繼承範圍內，而不須
        為該保證債務負清償之責。且保證責任之性質係專屬於被繼承人江傳吉本身
        ，故依民法第一千一百四十八條但書之規定，保證債務自非繼承人之繼承標
        的。況原告之請求既於江傳吉往生之後，自無連帶保證債務之發生，是江傳
        吉之繼承人即被告乙○○等人即無從繼承此等連帶債務。
  （三）原告所稱其寄發之六八八號及一一五五號存證信函，回執上所蓋用之江傳吉
        印章與本件買賣契約之保證人印章係屬同一印章一節，僅能證明該等存證信
        函係由江傳吉簽收，並不能證明江傳吉有將印章交由被告辛○○代為於買賣
        契約上用印，況被告辛○○亦自承係伊自取江傳吉之印章蓋用，簽名亦係由
        伊簽署，故應由被告辛○○自負清償之責。
  （四）又原告對於被告辛○○之請求權已罹於二年短期消滅時效期間，依民法第一
        百二十七條及同法第一百四十四條第一項規定，債務人即被告辛○○得拒絕
        履行，而因保證債務具嚴格從屬性，故連帶保證人亦可據以主張此抗辯事由
        而拒絕履行。
  三、證據：提出土地房屋預定買賣契約書影本一份為證。
    理      由
一、查被告戊○○固曾於九十年十二月十八日具答辯狀表示江傳吉早於原告對之聲請
    核發支付命令前之八十七年十二月二十三日即已死亡，該支付命令嗣雖經提出異
    議，其支付命令之聲請視為起訴，然被告江傳吉並無權利能力，其情形又屬不可
    補正事項，故依民事訴訟法第二百四十九條第一項第三款之規定，本件原告之訴
    並不合法，應以裁定駁回之云云。惟查，原告提起本件訴訟，並非以江傳吉為被
    告，而係以辛○○及江傳吉之繼承人乙○○、甲○○、丙○○、丁○○、己○○
    戊○○等人為被告，有起訴狀附卷可稽，該等被告均已成年，具有當事人能力及
    訴訟能力，並無訴訟成立要件欠缺情形，是被告戊○○所指上開情事，容有誤會
    ，合先敘明。
二、本件原告主張被告辛○○於八十六年四月二十一日向伊借款七百萬元，嗣因追討
    欠款未果，無奈於八十六年九月二十七日與被告辛○○簽訂土地房屋預定買賣契
    約書，並由江傳吉擔任連帶保證人，保證系爭房地如期建造完成並辦理登記，買
    賣價金六百八十萬元則抵償上開部分欠款。而因被告辛○○曾以買賣之系爭土地
    向銀行抵押貸款，伊為取得系爭房地，遂於八十七年三月二十三日復代被告辛○○清償銀行貸款本息三百八十七萬二千六百六十六元，以塗銷抵押權，其後更於
    八十七年一月二十六日又再支付工程款二十萬元，加以被告辛○○無法如期完工
    ，原告另委由他人完工，支付工程費用合計二百零七萬九千七百四十五元，故原
    告共支出一千三百十五萬二千四百十一元，扣除系爭房地買賣價款六百八十萬元
    及其間被告辛○○曾還款二百八十五萬元，原告共溢付三百五十萬二千四百十一
    元，是被告辛○○與連帶保證人江傳吉自應負連帶清償責任。而因江傳吉已於八
    十七年十二月二十三日去世，則該保證債務自應由其繼承人即被告乙○○、丙○○、丁○○、己○○、戊○○及甲○○等人繼承，因依前揭契約之約定，求為命
    被告應連帶給付三百五十萬二千四百十一元，及加給法定遲延利息之判決。
三、被告辛○○則以：原告於八十六年二月間介紹其向訴外人詹璟芳購買系爭土地建
    造房屋銷售，每坪土地價格十四萬餘元，加計增值稅每坪約三萬元左右，合計每
    坪土地成本為十七萬餘元，原告並與訴外人蘇秀枝共同出資一千二百萬元。嗣於
    同年五、六月間，其曾與原告及訴外人蘇秀枝簽訂買賣契約書，將每棟房地成本
    八百餘萬元（土地約六百十萬元、房屋約二百萬元）扣除投資應得之利潤一百三
    十萬元左右，即為簽約之買賣金額約六百六十萬元至六百八十萬元左右，並言明
    房屋可出售或自己保留。然其後於同年八月間，因訴外人蘇秀枝認為系爭土地不
    應有抵押貸款而欲解約，其始無奈於八十六年九月二十七日又與原告及訴外人蘇
    秀枝重新簽約，並退款五百萬元供伊等二人償還土地之抵押貸款，以塗銷抵押權
    。其確未向原告借款七百萬元，雙方實係約定共同投資土地興建房屋，且其當初
    放棄興建時，已完成二樓半之結構體，約整體工程之四十五％，而當時之營造費
    用，每坪造價約為二萬六千元（不含設計費），故以兩造所簽約之建坪六十五坪
    計算，系爭房屋之營造費約需一百六十九萬元，則剩餘之工程僅需花費八十至九
    十萬元左右即可完成，加以原告尚有工程款八十萬元未給付，故原告訴請被告賠
    償三百五十萬一千七百五十一元，其心可議等語，資為抗辯。
四、另被告乙○○、甲○○、丙○○、丁○○、己○○及戊○○則以：江傳吉並未擔
    任原告與共同被告辛○○間所訂立土地房屋預定買賣契約書之連帶保證人，該契
    約書上所蓋用之江傳吉印章亦非其印鑑章，故該印章是否為江傳吉所有，即有疑
    問，原告就此有利之事實，依應法負舉證責任。又縱令江傳吉確為連帶保證人，
    因其已於八十七年十二月二十三日往生，於繼承當時此保證債務尚未真正發生，
    自不在繼承人繼承範圍內。且保證責任之性質係專屬於被繼承人江傳吉本身，則
    依民法第一千一百四十八條但書之規定，該保證債務亦非繼承人之繼承標的，是
    伊等六人即無從繼承被繼承人江傳吉本件連帶保證債務。況原告對於被告辛○○
    之請求權已罹於民法第一百二十七條所定之二年短期消滅時效期間，而保證債務
    又具從屬性，是連帶保證人即可據以主張主債務人即被告辛○○所有該消滅時效
    完成之抗辯，而拒絕履行等詞置辯。
五、就被告辛○○部分：
（一）本件原告主張伊於八十六年九月二十七日就系爭房地與被告辛○○締結土地房
      屋預定買賣契約書之事實，為被告辛○○所是認，並有該契約書附卷可稽，自
      堪信為真實。惟原告主張被告辛○○於八十六年四月二十一日向伊借款七百萬
      元等情，則為被告辛○○所否認，並辯稱：其未向原告借款，該七百萬元係雙
      方約定共同投資土地興建房屋原告所出資之款項等詞。按當事人主張有金錢借
      貸關係存在，須就其發生所具備之特別要件即金錢之交付及借貸意思表示互相
      一致負舉證之責任，若僅證明有金錢之交付，未證明借貸意思表示互相一致者
      ，尚不能認為有金錢借貸關係存在，最高法院八十一年台上字第二三七二號判
      決可資參照。本件原告固曾於八十六年四月二十一日匯款七百萬元予原告，有
      新竹區中小企業銀行取款憑條及存入憑條各一紙在卷可憑，並為被告辛○○所
      不爭執，然被告辛○○既否認係以借款之意予以收受，則揆之上開判決意旨，
      原告即應就雙方間借貸意思表示合致一節，負舉證責任。經查：
  （１）證人蘇秀枝雖證稱：伊所以會於八十六年九月二十七日與被告辛○○簽訂土
        地房屋預定買賣契約書，係因伊當時急著要買房子，但因被告辛○○要蓋房
        子沒有錢，向伊借款一千二百萬元，而伊僅有五百萬元，故與伊姐夫（即原
        告）共借被告辛○○一千二百萬元，伊出借五百萬元，原告則出借七百萬元
        ，並談妥由被告辛○○蓋好之房子抵償借款，將來房子蓋好後，不需再補差
        價給被告辛○○等情。惟據卷附原告及訴外人蘇秀枝分別與被告辛○○簽訂
        之土地房屋預定買賣契約書觀之，該二份契約書之條款內容幾乎相同，且該
        等契約第二條各約定「土地及建物買賣總價款合計為新台幣六百八十萬元正
        ，本契約成立之同時，由乙方（按即原告）給付甲方（按即被告辛○○）新
        台幣六百萬元無訛．．．，餘款新台幣八十萬元正，乙方應於本建物三樓結
        構RC  完成時及建物使用執照取得時，各付新台幣四十萬元正予甲方」、「
        土地及建物買賣總價款合計為新台幣六百六十萬元正，本契約成立之同時，
        由乙方（按即訴外人蘇秀枝）給付甲方（按即被告辛○○）新台幣六百萬元
        無訛．．．，餘款新台幣六十萬元正，乙方應於本建物三樓結構RC  完成時
        及建物使用執照取得時，各付新台幣三十萬元正予甲方」等情，依此而觀，
        原告與訴外人蘇秀枝交付予被告辛○○收受之七百萬元及五百萬元，果若均
        為借款，則原告貸與被告辛○○之款項顯已逾伊向被告辛○○購買房地之價
        款，以之抵償買賣價金之結果，被告辛○○尚欠原告二十萬元，則雙方又何
        需約定原告應於建物三樓結構RC  完成及建物使用執照取得時，再各付四十
        萬元，合計八十萬元之尾款予被告辛○○？再者，訴外人蘇秀枝既僅貸與被
        告辛○○五百萬元，然其與被告辛○○簽約之買賣價金則高達六百六十萬元
        ，二者金額相差達一百六十萬元之鉅，即使扣除訴外人蘇秀枝仍須給付之尾
        款六十萬元後，二者之差距亦高達一百萬元，以被告辛○○需向原告及訴外
        人蘇秀枝借款週轉之情況而觀，被告辛○○之經濟能力應非良好，該一百萬
        元之差補對被告辛○○而言，應屬重要，乃證人蘇秀枝竟稱與被告辛○○約
        定將來房子蓋妥後，不需再補差價予被告辛○○，顯與常情有悖，是證人蘇
        秀枝所為上開證言，即有可疑。被告辛○○辯稱原告及蘇秀枝所分別給付之
        七百萬元及五百萬元，並非借款，而係共同投資土地興建房地之款項，尚非
        無因。
  （２）復查，前揭二份買賣契約書第五條均約定「本建築工程期限為一年，甲方（
        按即被告辛○○）應於民國八十七年九月二十七日前取得建物使用執照．．
        ．」，第七條則約定「本宗土地目前設定有抵押權，甲方（按即被告辛○○
        ）交付新台幣二百五十萬元正於乙方（按即原告或訴外人蘇秀枝）處，俟買
        賣土地登記至乙方名義時，雙方以此款項會同清償及塗銷抵押權，若有不足
        部份，由甲方自行籌措」，另第八條則約定「為保障乙方（按即原告或訴外
        人蘇秀枝）權益，本契約成立同時，甲方應開立民國八十七年九月二十七日
        到期新台幣六百萬元正之本票一張，交付乙方作為土地房屋買賣保證如期登
        記及建築完成之保障」，是以上開約款參互以觀，原告及蘇秀枝與被告辛○○既簽訂買賣契約，約定被告辛○○應於八十七年九月二十七日前建造房屋
        完成，並開立同日期面額六百萬元之本票各一張交予原告及蘇秀枝收執，以
        保證被告辛○○會如期依約完成建物之興建及辦理房地所有權移轉登記，則
        於該約定期限尚未屆至前，原告及蘇秀枝又何須急於簽約時即要求被告辛○○須各給付二百五十萬元，俾供清償抵押貸款，塗銷抵押權以為保障？況於
        一般房地買賣契約，鮮少有買受人要求出賣人須開立本票擔保會如期將房地
        興建完成及辦理過戶情事，且若原告與蘇秀枝所各支付之七百萬元及五百萬
        元均為借款，則何以被告辛○○所簽交伊等二人分別執持之擔保本票面額均
        為六百萬元，而非與借款同額，一為七百萬元，一為五百萬元？復參以原告
        提出之被告辛○○與蘇秀枝所簽訂之土地房屋預定買賣契約書，該契約書附
        件Ｂ部分所示房地其上書寫有「＄  825 萬」等字，而該部分房地恰為原告
        與被告辛○○訂立買賣契約之標的，是被告辛○○辯稱其將成本八百餘萬元
        （土地約六百十萬元、房屋約二百萬元）扣除投資應得之利潤一百三十萬元
        左右，即為簽約金額約六百六十萬元至六百八十萬元左右，並言明房屋可出
        售或自己保留等情，顯然尚非空穴來風。是證人蘇秀枝所為前開證詞，因與
        上開事證仍有扞挌之處，且其所處地位情境即與被告辛○○間之利害關係又
        與原告相同，故尚無法使本院確信原告所支付予被告辛○○之七百萬元確屬
        借款。至證人詹新昌雖曾結證稱：原告應係向被告辛○○買房子等語，然因
        無法執此遽而推論原告與被告辛○○間就授受該七百萬元有借貸關係存在情
        事，而原告又未能提出其他積極證據證明伊與被告辛○○間就授受該七百萬
        元有借貸意思表示合致情事，是原告指稱被告辛○○曾向伊借款七百萬元一
        節，即難遽採。從而，被告辛○○聲請訊問證人詹璟芳，旨欲證明其所交付
        地主詹璟芳之頭期款確為一千二百萬元，而非不動產買賣契約書所載之六百
        五十萬元，以此推論其並未向原告借款七百萬元等情，即核無必要，附此敘
        明。
（二）惟原告於八十六年四月二十一日匯款予被告辛○○收受之該七百萬元縱尚非可
      認為係屬借款，然原告其後於八十六年九月二十七日與被告辛○○簽訂土地房
      屋預定買賣契約書時，雙方既於契約第二條約定「土地及建物買賣總價款合計
      為新台幣六百八十萬元正，本契約成立之同時，由乙方（按即原告）給付甲方
      （按即被告辛○○）新台幣六百萬元無訛．．．，餘款新台幣八十萬元正，乙
      方應於本建物三樓結構RC  完成時及建物使用執照取得時，各付新台幣四十萬
      元正予甲方」，而該買賣價金款項並未現實交付，亦經原告陳明在卷，復為被
      告辛○○所不爭執；再參酌原告依上開約定，仍須再給付八十萬元之尾款等情
      ，顯見該七百萬元無論是原告所稱之借款也好，或係被告辛○○所辯之投資款
      亦罷，雙方於締約時已合意之前授受之七百萬元款項，僅由本件買賣價款其中
      之六百萬元抵償即可，否則又何須於契約內約明原告應再給付餘款八十萬元？
      故原告請求被告辛○○仍須償還該七百萬元欠款，自屬無據。
（三）次查，原告與被告辛○○所簽訂土地房屋預定買賣契約書第七條曾約定系爭土
      地原設定之抵押權，由被告辛○○交付二百五十萬元予原告，以該款項清償抵
      押貸款及塗銷抵押權，如有不足，由被告辛○○自行籌措（該約款之詳細內容
      詳如前理由欄第五項第（一）款第（２）目第三行至第六行所載）。而原告確
      實以伊名義為被告辛○○清償負欠銀行之抵押貸款共三百八十七萬二千六百六
      十六元等情，已據原告提出新竹區中小企業銀行匯款通知書一份、彰化商業銀
      行放款利息收據二紙、抵押權部分塗銷同意書一件為證，且為被告辛○○所是
      認（詳本院九十二年三月四日言詞辯論筆錄第四頁第一行），堪信為真。被告
      辛○○固爭執銀行抵押貸款部分，名義上雖由原告出面償還，但實際上係由其
      退款五佰萬元支付云云。惟觀之被告辛○○分別與原告及蘇秀枝訂立之土地房
      屋預定買賣契約書，該等契約第七條既均約定被告辛○○各交付二百五十萬元
      予原告及蘇秀枝，以清償抵押貸款，業如前述，則被告辛○○所稱其退款五百
      萬元部分，當係指其支付予原告及蘇秀枝二人合計之款項。雖然原告與被告辛○○就所授受款項之總額，彼此所陳並不相同，前者稱被告辛○○簽交面額一
      百萬元之支票及交付卓蘭農會信用部及新竹商銀有乙存取款條分別為一百零八
      萬元、二百九十二萬元，該紙一百萬元支票遭退票後，被告辛○○陸續補回現
      金九十萬元，故總計被告辛○○實支付四百九十萬元等情；後者則陳稱其係交
      付面額一百萬元支票一張，餘額則開立取款條領款，確已付款五百萬元。被告
      辛○○雖不否認該一百萬元支票曾發生退補情形，然雙方既對退補金額所述有
      不一致情形，且前揭契約書又約明被告辛○○所交付予原告及蘇秀枝之款項係
      各二百五十萬元，合計五百萬元，而原告又未能舉證證明被告辛○○實際上僅
      給付四百九十萬元，則自應以被告辛○○所稱其已付款五百萬元為可採，從而
      ，亦應認定原告所取得者係如上開契約書第七條所載之二百五十萬元，而非伊
      所主張之二百四十萬元。又因被告辛○○所給付之二百五十萬元仍不足以清償
      前欠之抵押貸款，故被告辛○○又於八十七年三月三十一日匯款四十萬元予原
      告，有其提出之彰化商業銀行匯款回條聯一紙附卷可參，且原告亦承認被告辛○○除再給付該四十萬元外，更於同日又給付五萬元（詳本院九十一年一月十
      一日及同年五月二十三日言詞辯論筆錄），以償還清償抵押貸款不足額部分。
      是依此核計結果，原告以其自己名義為被告辛○○償還前欠之銀行貸款既支付
      三百八十七萬二千六百六十六元，而被告辛○○卻僅給付原告二百九十五萬元
      （  0000000 ＋ 40 ＋5 ＝ 0000000），則依雙方所訂前揭買賣契約書第七條
      約定，被告辛○○即應再給付不足額部分九十二萬二千六百六十六元（計算方
      式： 0000000 － 0000000 ＝922666）。
（四）復查，原告主張被告辛○○並未依約完成雙方所簽訂土地房屋預定買賣契約書
      內所載標的房屋之興建工程等情，亦據其提出工程合約、協議書、切結書及存
      證信函為證，復為被告辛○○所是認，自堪信為真正。惟原告主張伊因被告辛○○無法如期完工，另委由他人完工，共支出工程費用二百零七萬九千七百四
      十五元一節，固據伊提出請款單三紙、收據十三份、支票七紙、估價單六份、
      苗栗縣卓蘭鎮公所函、苗栗縣卓蘭鎮調解委員會調解書、工程階段表、銷貨單
      、工程合約、統一發票收據、台灣省自來水公司收據及台灣電力公司收據為證
      。然被告辛○○辯稱其當初放棄興建時，已完成二樓半之結構體，約整體之四
      十五％，當時之營造費用，每坪造價約為二萬六千元（不含設計費），以原告
      訂約之標的房地建坪六十五坪計算，系爭房屋之營造費約需一百六十九萬元，
      則剩餘之工程僅約需八十至九十萬元左右即可完成，且原告尚有工程款八十萬
      元未給付等語。是原告可請求被告辛○○給付伊所支出未完工之工程費用究為
      多少，即為雙方爭執之重點。經查，本院於九十二年八月十五日言詞辯論時，
      當場向原告詢以：「有關原告主張未完成工程款二百零七萬九千七百四十五元
      部分，被告辛○○抗辯此部分工程款太高，原告可否提出其他證據？」時，原
      告訴訟代理人當庭提出工程細目款項概算表，並指稱該表係被告辛○○當初就
      含系爭房屋在內之四戶房屋未完成工程計算工程款之明細表，如被告辛○○對
      原告請求之金額有爭執，原告願以該明細表核計本件未完成之工程款，即一百
      六十一萬七千六百零五元（計算方式：0000000÷4＝0000000）。惟被告辛○○否認該表係就未完成工程款部分所計算編列之明細表，而係在八十六年房屋
      興建前，其依設計圖就房屋興建項目及所需之款項大概預估之成本金額。則在
      原告未能提出其他證據證明上開概算表確係被告辛○○就未完工工程項目及其
      所需金額所列計之明細表之情況下，自應以被告辛○○之抗辯為可採。而因被
      告辛○○放棄房屋興建工程時，已完工約45％左右，並未見原告就此有所爭執
      ，則依計算結果，應認原告所可請求未完工工程款為八十八萬九千六百八十三
      元〔計算方式：  0000000 ×（1－ 45％）＝889683，元以下四捨五入）。然
      因原告依本件土地房屋預定買賣契約書第二條約定，尚應給付尾款八十萬元，
      而原告僅於八十七年一月二十六日給付二十萬元，為雙方所不爭（詳本院九十
      一年六月十三日言詞辯論筆錄第三頁），則原告自尚須給付六十萬元尾款予被
      告辛○○，是以此扣抵核計結果，原告自仍可請求被告辛○○給付伊所支出此
      部分未完工之工程款二十八萬九千六百八十三元（計算方式    000000    －
      000000 ＝ 289683 ）。
（五）綜上，被告辛○○既尚應清償原告為其償還抵押貸款所支付之不足額部分九十
      二萬二千六百六十元及未完工所支出之工程款二十八萬九千六百八十三元，合計一百
      二十一萬二千三百四十九元（計算方式：922666＋289683＝   0000000）。從而，原
      告本於與被告辛○○所締結之土地房屋預定買賣契約之契約關係，請求被告辛○○給
      付一百二十一萬二千三百四十九元，及自起訴狀送達翌日即九十年十二月十八日起至
      清償日止，按年息百分之五計算之遲延利息，為有理由，應予准許。逾此範圍之請求
      ，即屬無據，應予駁回。
六、就被告乙○○、甲○○、丙○○、丁○○、己○○、戊○○部分：
（一）原告主張江傳吉為伊與被告辛○○所簽訂本件土地房屋預定買賣契約書之連帶
      保證人等情，業據伊提出該契約書、存證信函及其回執為證，惟被告乙○○、
      甲○○、丙○○、丁○○、己○○、戊○○否認伊等被繼承人江傳吉有擔任該
      契約之連帶保證人情事，並以前揭情詞置辯。經查：
  （１）共同被告辛○○於本院審理時已陳稱：契約書上江傳吉之印章係伊蓋用，簽
        名應該亦係伊寫的。江傳吉之印章由其本人保管，簽約當時，伊向江傳吉要
        印章，他說在電視旁邊，要伊自己去拿，他知道伊要用他的印章，但不知要
        蓋何文件，當初伊曾向江傳吉稱買賣契約書要他簽名蓋章，但他不曉得該契
        約之內容，伊亦未拿給他看，他只知道原告一直騷擾伊，他希望事情快結束
        等情明確（分詳本院九十一年三月七日言詞辯論筆錄），而因共同被告辛○○與被告戊○○為夫妻，江傳吉則為其岳父，有戶籍謄本在卷可考，其三人
        誼屬至親，故衡情共同被告辛○○應不致於故為無法脫免其個人應負責之債
        務，但卻不利於於其他被告之陳述，是共同被告辛○○上開陳詞，應屬可信
        ；復參酌原告曾寄發六八八號存證信函予江傳吉，另亦曾寄發一一五五號存
        證信函予被告戊○○，該二份存證信函均由江傳吉簽收，而江傳吉於回執上
        所蓋用之印章，與本件土地房屋預定買賣契約書其上所蓋用之印章，核屬相
        符，益徵共同被告辛○○所述該印章平時由江傳吉本人保管一節，並非虛假
        。則江傳吉將該印章交由共同被告辛○○蓋用於上開買賣契約書上，縱其不
        知該契約書之內容，亦應認其有概括授權共同被告辛○○簽章該契約書情事
        ，而應負授權人責任。是被告乙○○、甲○○、丙○○、丁○○、己○○、
        戊○○等人辯稱該印章並非江傳吉之印鑑章，而否認該印章為真正，並另抗
        辯江傳吉並未將印章交由共同被告辛○○代為在買賣契約上用印，共同被告
        辛○○已自承係自取江傳吉之印章蓋用並簽名，應由共同被告辛○○自負責
        任云云，均屬無據，要無足採。至被告乙○○、甲○○、丙○○、丁○○、
        己○○及戊○○等人雖提出另份未經江傳吉簽章之土地房屋預定買賣契約書
        ，而質疑僅有一份契約書有江傳吉之簽章，有違該契約書第十條約定：「本
        契約書一式二份．．．」，而認江傳吉並未同意擔任保證人云云。惟即使僅
        有原告所執之該份契約書上曾蓋用江傳吉之印章，而被告乙○○、甲○○、
        丙○○、丁○○、己○○、戊○○等人所提出之另份契約書則無，亦不能否
        認原告與江傳吉已有合意訂立保證契約情事，是被告乙○○、甲○○、丙○○、丁○○、己○○、戊○○等人此部分所辯，亦無可取。
  （２）又被告乙○○、甲○○、丙○○、丁○○、己○○及戊○○等人雖另辯稱：
        江傳吉於八十七年十二月二十三日往生，而繼承當時此保證債務尚未真正發
        生，自不應在其繼承人繼承範圍內。且保證責任之性質係專屬於被繼承人江
        傳吉本身，故依民法第一千一百四十八條但書之規定，保證債務自非繼承人
        之繼承標的。況原告之請求既於江傳吉往生之後，自無連帶保證債務之發生
        ，是江傳吉之繼承人即被告乙○○等人即無從繼承此等連帶債務云云。惟按
        ，一般保證債務並非專屬於保證人本身之債務，且本件保證亦非以保證人須
        具有一定身份地位資格或具有特別信任關係為前提而成立之保證，故於保證
        人江傳吉死亡後，其繼承人即被告乙○○、甲○○、丙○○、丁○○、己○○及戊○○等人自仍得繼承其保證債務。再者，江傳吉雖於八十七年十二月
        二十三日死亡，有戶籍謄本附卷可憑，然原告早於八十七年五月十三日即以
        六八八號存證信函催告主債務人即被告辛○○儘速復工興建系爭房屋，依約
        為給付，有該存證信函在卷可按，則依保證債務從屬性及參酌民法第七百四
        十七條「向主債務人請求履行，及為其他中斷時效之行為，對於保證人亦生
        效力」之規定觀之，亦應認原告對主債務人即共同被告辛○○所為之上開請
        求，其效力亦及於連帶保證人之江傳吉。是被告乙○○、甲○○、丙○○、
        丁○○、己○○及戊○○抗辯原告所為本件請求係於江傳吉往生之後，自無
        連帶保證債務之發生，伊等無從繼承此等連帶債務一節，亦屬無據。至被告
        乙○○、甲○○、丙○○、丁○○、己○○及戊○○等人固另又提出時效抗
        辯云云，惟查，原告所為本件請求並非屬民法第一百二十七條各該條款所定
        之請求權，故自無適用該法文所定二年短期時效情事，而應適用同法第一百
        二十五條所定十五年消滅時效期間之規定，故伊等抗辯本件請求權已罹於二
        年短期消滅時效期間，而拒絕清償云云，即有未合，委無可取。
  （３）玆有疑問者，係本件連帶保證債務之範圍為何？按「保證債務，除契約另有
        訂定外，包含主債務之利息、違約金、損害賠償及其他從屬於主債務之負擔
        」，民法第七百四十條定有明文。查本件連帶保證人江傳吉簽章之位置係在
        土地房屋預定買賣契約書第八條之末端，而該條約定之全文則為：「為保障
        乙方（按即原告）權益，本契約成立同時，甲方應開立民國八十七年九月二
        十七日到期新台幣六百萬元正之本票一張，交付乙方作為土地房屋買賣保證
        如期登記及建築完成之保障。必要時，乙方得要求另一連帶保證人。保證人
        ：江傳吉」，且通觀該契約書全部內容，亦僅有該條約款有提及連帶保證人
        情形，參以原告本人亦自承當初所以為該等約定，係要求保證人要保證房子
        要蓋好、登記完成等情（詳本院九十一年三月七日言詞辯論筆錄第四頁第三
        、四行），足見江傳吉應連帶保證者係主債務人即共同被告辛○○如期將該
        契約標的之系爭房屋興建完成，並將房屋所有權登記為原告所有，及該主債
        務不履行之損害賠償。因此，共同被告辛○○未依約完成該房屋之建造，致
        原告另委由他人完工所支出之工程費用，其法律上之評價即為原告因債務不
        履行所受之損害，自在本件連帶保證債務之範圍內，而應負保證之責。是原
        告就此部分既可請求主債務人即共同被告辛○○清償二十八萬九千六百八十
        三元，已如前述，自亦可請求連帶保證人就該等金額負連帶償還之責。至於
        原告另可依上開契約書第七條約定，請求共同被告辛○○償還代償銀行抵押
        貸款本息不足額之九十二萬二千六百六十六元部分，即不在本件連帶保證債
        務之範圍內。玆連帶保證人江傳吉既已於八十七年十二月二十三日死亡，而
        被告乙○○、甲○○、丙○○、丁○○、己○○及戊○○等人又為其繼承人
        ，有戶籍謄本在卷可考，則被告乙○○、甲○○、丙○○、丁○○、己○○
        及戊○○等人依法即應繼承前開連帶保證債務，而於二十八萬九千六百八十
        三元及其法定遲延利息範圍內，與共同被告辛○○負連帶清償責任。至原告
        就被告乙○○、甲○○、丙○○、丁○○、己○○及戊○○等人所為逾此範
        圍之請求，即不應准許。
七、綜上所述，原告主張伊代被告辛○○償還前欠銀行抵押貸款本息，被告辛○○尚
    應給付不足額部分九十二萬二千六百六十六元；及被告辛○○未依約完成系爭房
    屋之興建，伊因而另委託他人完工所支付之工程費，扣除伊應給付之工程款後，
    被告辛○○尚應清償二十八萬九千六百八十三元；暨該等工程費用之償還係於連
    帶保證人即被告乙○○、甲○○、丙○○、丁○○、己○○及戊○○等人之被繼
    承人江傳吉連帶保證債務之範圍內等情，既均為可採。從而，原告依土地房屋預
    定買賣契約書之約定，本於契約關係，請求被告辛○○給付一百二十一萬二千三
    百四十九元及自起訴狀送達翌日即九十年十二月十八日起至清償日止，按年息百
    分之五計算之遲延利息，為有理由。而原告並另請求被告乙○○、甲○○、丙○○、丁○○、己○○及戊○○等人就上開給付於二十八萬九千六百八十三元及自
    九十年十二月十八日（按：被告乙○○、甲○○、丙○○、丁○○、己○○及戊○○等人收受起訴狀繕本之時間雖與被告辛○○並不全然相同，然依保證債務從
    屬性原則，伊等六人有關應加給遲延利息部分之起算日自應依主債務人即被告辛○○為準據，附此敘明）起至清償日止，按年息百分之五計算之利息之範圍內，
    與被告辛○○連帶負給付責任，亦屬有理，均應准許。逾此範圍之請求，即屬無
    據，應予駁回。
八、本件事證已臻明確，兩造其餘主張及舉證，與本件判決結果並無影響，爰不逐一
    論述。
九、兩造均陳明願供擔保，請准宣告假執行及免為假執行，就原告勝訴部分，經核均
    無不合，爰各酌定相當擔保金額併准許之；至原告其餘假執行之聲請，因訴之駁
    回而失所依據，不應准許，應予駁回。
十、據上論結，本件原告之訴為一部有理由，一部無理由，依民事訴訟法第七十九條
    、第八十五條第二項、第三百九十條第二項、第三百九十二第二項、第三項、第
    三百九十三條第二項，判決如主文。
中      華      民      國     九十二    年      十    月    三十一     日
                              臺灣臺中地方法院民事第一庭
~B法      官  吳美蒼
右為正本係照原本作成
如對本判決上訴，須於判決送達後二十日內，向本院提出上訴狀，同時表明上訴理由
，並按他造當事人之人數附繕本。
中      華      民      國     九十二    年      十    月    三十一     日
~B法院書記官  黃舜民


司法院資訊處製作；財團法人民間司法改革基金會備份。
